最高法院刑事判決　　　　　　　　　　　　　　　　八十八年度台上字第七○七號
　　上　訴　人　甲○○
　　選任辯護人　周世傳律師
右上訴人因貪污案件，不服台灣高等法院中華民國八十七年十一月十八日第二審判決
（八十七年度上訴字第二三六二號，起訴案號：台灣桃園地方法院檢察署八十四年度
偵字第一一七○七號），提起上訴，本院判決如左：
    主  文
原判決關於侵占職務上持有之非公用私有財物部分撤銷，發回台灣高等法院。
    理  由
本件原判決認定上訴人甲○○自民國八十二年十一月二十六日起，擔任桃園縣龍潭鄉
鄉公所民政課課員，為依據法令從事公務之人員。八十三年六月間負責主辦該鄉第十
五屆鄉民代表選務工作，同年月十八日收受民政課職員廖文秀轉交部分候選人繳交每
人各新台幣（下同）一萬元之參選保證金共計十二萬元後，明知上開金錢係其職務上
持有之非公用私有財物，依規定須於二日內交由主計人員解繳國庫，俟選舉結束後，
再將上款返還參選人（惟參選人得票數如有未達該選舉區應選出名額除該選舉區選舉
人總數所得商數百分之十者，則上開保證金即不予發還）。詎意圖為自己不法之所有
，不依規定將上款繳交該鄉公所主計人員解繳公庫，竟將之據為己有。迄至八十四年
八月二日因有多名參選龍潭鄉該屆鄉民代表者至龍潭鄉公所欲辦理退款手續，經承辦
出納之佐理員曾國富等人核對發現與公庫內存有之參選保證金數目短缺十二萬元，因
而發現上情，上訴人乃於八十四年八月十八日自家中攜帶十二萬元予龍潭鄉鄉公所，
繳付公庫而返還各繳款之人等情。因而維持第一審論處上訴人依據法令從事公務之人
員，侵占職務上持有之非公用私有財物罪刑之判決，駁回上訴人此部分在第二審之上
訴，固非無見。
惟查(一)有罪之判決書，應記載認定犯罪事實所憑之證據及其認定之理由，刑事訴訟法
第三百十條第一款定有明文，而認定事實所憑之證據，須確實存在，就該卷宗內不難
考見者，始克當之，倘判決書內所記載之證據，與卷內筆錄或證物之內容不相適合，
則其判決之根據，實際上並不存在，自屬採證違法。原判決理由以證人呂興隆於一審
之證言（見一審卷第二十六頁）認定龍潭鄉公所於八十四年八月二日因候選人欲領取
保證金時即已發現短少保證金十二萬元，並通知上訴人等情，惟證人呂興隆於一審係
證述「（問此事如何發現？）當時規定二個禮拜內要退回保證金（是當選公布後），
本來是由被告辦的，因為被告身體不舒服由我代辦，我就通知主計發還，主計跟我說
錢不夠，我就問被告，被告也承認，他說他忘了」（見一審卷第二十六頁），證人呂
興隆並未證述鄉公所發現短少保證金之日期，原判決所記載之證據，顯與卷內筆錄不
符，自屬採證違法。(二)上訴人一再否認有侵占保證金之犯行，並辯稱：發現保證金忘
記繳庫之當日即將之繳還云云。查原判決係以「被告既已知悉上情，苟未挪用上款，
仍放在其家中，何為（以）不立即將之攜返鄉公所……遲至同年月十八日始將該款繳
回，諉無挪用上款，誠非可採」，亦即以發現短少保證金之時與上訴人繳還之日相距
十六日，資為形成上訴人挪用款項心證之理由。惟原判決所認定發現短少保證金之日
期，其採證違法，已如前述，本件究竟於何時發現短少保證金？上訴人得知保證金短
少時是否即時繳回？自屬應於審判期日調查之重要證據，原審未予調查，即有應於審
判期日調查之證據，而未予調查之違背法令。(三)有罪之判決書，對被告有利之證據不
採納者，應說明其理由，為刑事訴訟法第三百十條第二款所明定。故有罪判決書對於
被告有利之證據，如不加採納，必須說明其不予採納之理由，否則即難謂無判決不備
理由之違誤。證人呂興隆於偵查中證稱「（問鄉民代表候選人保證金何時要繳公庫？
）候選人繳款隔天，禮拜五登記的二十人，甲○○在隔天有交出納，另外十二人（按
指本件十二萬元）是隔天才繳，之後因生病請假，沒有到鄉公所上班，所以延後才繳
」（見偵查卷第六十一頁背面），此攸關上訴人罪名是否成立，原審對於上揭有利於
上訴人之證據，不加採納，亦未說明其不予採納之理由，難謂無判決不備理由之違誤
。上訴意旨，執以指摘原判決此部分不當，尚非全無理由，應認原判決此部分有撤銷
發回更審之原因。
據上論結，應依刑事訴訟法第三百九十七條、第四百零一條，判決如主文。
中      華      民      國    八十八    年      二      月     十一     日
                              最高法院刑事第四庭
                                  審判長法官  陳  錫  奎
                                        法官  洪  清  江
                                        法官  吳  昆  仁
                                        法官  李  伯  道
                                        法官  邵  燕  玲
      右正本證明與原本無異
                                              書  記  官
中      華      民      國    八十八    年      二      月    二十三    日
